# dplyr/tidyrを用いたデータの整理と変換(2) {#dplyr_tidyr_02}

```{r echo=FALSE}
pacman::p_load(tidyverse, nycflights13)
```

## 2つのテーブルを結合するverb {#two_table_verbs}

2つのテーブルを、共通するIDなどを用いて結合するためのverbがあります。テーブル内で、ある変数の値を用いることで行を一意に特定できる変数のことを**キー（Key）**と呼びます。その中で、特に設計者が最も好ましいものとして選択したものを**主キー（Primary Key）**と呼びます。例えば、以下のようなテーブル「users」であれば`ID`はキーとなります。

usersテーブル

|ID|gcode|
|:---:|:---:|
|A001|2|
|A002|1|
|A003|1|
|A004|2|
|A005|1|

キーは単一の変数である必要はなく、複数変数の組み合わせによってキーとなることもあります。例えば、1日分の情報が1行となっているデータにおいて、年と月と日が異なる変数になっている場合には、3つの変数の組み合わせによってキーとなります。

上のテーブルで、gcodeは性別のコードを表していて、実際の性別の情報が以下のテーブル「gender」に格納されているとします。

genderテーブル

|gcode|gender|
|:---:|:---:|
|1|女性|
|2|男性|

このとき、usersテーブルにおけるgcodeは別のテーブルであるgenderテーブルのキーとなっており、usersテーブルの**外部キー**と呼ばれます。2つのテーブルの結合多くの場合、この外部キーを利用して行われます。

dplyrパッケージにおいて、2つのテーブル`x`と`y`を結合するためのverbは、

```
xxxxx_join(x, y)
```

の形で用います。`xxxxx`の部分は以下のようなものがあります。

|verb|結合方法|
|:----------|:---------------------|
|`inner_join()`|`x`の外部キーの値と`y`のキーの値が一致する`x`と`y`の行を結合して出力|
|`left_join()`|`inner_join()`で出力される行に加えて、`x`の外部キーの値が`y`のキー値のいずれにも一致しない`x`の行も出力される。これらの行に対応する`y`の変数の値は`NA`となる。|
|`right_join()`|`inner_join()`で出力される行に加えて、`y`の外部キーの値が`x`のキー値のいずれにも一致しない`x`の行も出力される。これらの行に対応する`x`の変数の値は`NA`となる。|
|`semi_join()`|`x`の外部キーの値と`y`のキーの値が一致する`x`の行を出力|
|`anti_join()`|`x`の外部キーの値と`y`のキーの値が一致しない`x`の行を出力。`semi_join()`の`x`に関する補集合になる。|

これらの動作を確認するために、以下のようにサンプルデータを作成します。

```{r}
users <- data.frame(
	id = paste0("A00", 1:6),
	gcode = c(2, 1, 1, 2, 1, 3)
)
gender <- data.frame(
	gcode = 1:2,
	gender = c("女性", "男性")
)
resp <- data.frame(
  id = paste0("A00", c(1, 2, 4, 5)),
  Q1 = c(5, 3, 3, 2),
  Q2 = c(2, 3, 5, 5)
)
answer <- data.frame(
  acode = 1:5,
  answer = c("全く当てはまらない", "当てはまらない", "どちらでもない",
             "当てはまる", "とても当てはまる")
)
```

`inner_join()`関数で`users`の`id`と`resp`の`id`が一致する`users`の行と`resp`の行を結合したものを出力します。

```{r}
inner_join(users, resp)
```

`left_join()`関数で`users`の全ての行に、`resp`の`id`が一致する`resp`の行を結合したものを出力します。`users`の行のうち、`resp`の`id`と一致しない行については、`resp`の列の値が`NA`となります。

```{r}
left_join(users, resp)
```

`semi_join()`関数は、`inner_join()`関数と同様に`users`の`id`と`resp`の`id`が一致する`users`の行を出力しますが、対応する`resp`の結合は行われません。

```{r}
semi_join(users, resp)
```

`anti_join()`関数は、`users`の`id`と`resp`の`id`が一致しない`users`の行を出力します。

```{r}
anti_join(users, resp)
```

これらの関数をパイプで繋ぐことで、以下のような出力を得ることができます。`left_join()`関数の引数`by`は、外部キーと参照先のキーの変数名が異なる場合に指定します。指定しなければ、同じ変数名の列が外部キーおよび参照先のキー列として処理されます。`rename()`関数は、列名を変更するためのものです。

```{r}
left_join(users, gender) %>% 
  left_join(resp) %>% 
  left_join(answer, by = c("Q1" = "acode")) %>% 
  rename(q1a = answer) %>% 
  left_join(answer, by = c("Q2" = "acode")) %>% 
  rename(q2a = answer) %>% 
  select(id, gender, ends_with("a"))
```

**nycflights13**パッケージには、`flights`データの他に、空港の情報が集約された`airports`データが含まれています。例えば、空港ごとの遅延に関する要約を地図上に可視化したいような場合、空港の緯度経度の情報は`airports`の方に含まれているため、これら両方のテーブルを結合したうえで分析する必要があります。

```{r}
flights %>% 
	group_by(dest) %>% 
	summarise(
		arr_delay = mean(arr_delay, na.rm = TRUE),
		n = n(), .groups = "drop"
	) %>%
	left_join(airports, by = c("dest" = "faa"))
```

また、`weather`データには、出発地（EWR：ニューアークリバティー国際空港）における時間ごとの温度、湿度、風速、降雨量などの情報が含まれています。これらの気象条件と飛行機の遅延に関する分析を行いたいような場合でも、テーブルの結合処理が必要となります。

```{r}
flights %>% 
  group_by(year, month, day, hour) %>% 
  summarise(
    arr_delay = mean(arr_delay, na.rm = TRUE),
    n = n(), .groups = "drop"
  ) %>% 
  left_join(weather)
```

