# dplyr/tidyrを用いたデータの整理と変換(3) {#dplyr_tidyr_03}

```{r echo=FALSE}
pacman::p_load(tidyverse)
```

## tidydataとは？ {#tidydata}

以下の原則を満たすデータを、**tidydata**と呼びます。

- 各変数には専用の列がある
- 各観測には専用の行がある
- 各値は専用のセルにある

データはさまざまな形で提供されますが、tidydataの形式に変換することで、分析や可視化がスムーズに行えるようになります。**tidyverse**に含まれるパッケージ群は、tidydataを前提とした関数を提供しています。その中でも、tidyでないデータをtidydataに変換する関数を提供するパッケージが**tidyr**パッケージです。

例えば、以下のようなデータはtidydataです。

```{r}
table1 <- tibble(
  country = c("Afghanistan", "Afghanistan", "Brazil", "Brazil", "China", "China"),
  year = rep(c(1999L, 2000L), 3),
  cases = c(745L, 2666L, 37737L, 80488L, 212258L, 213766L),
  population = c(19987071L, 20595360L, 172006362L, 174504898L, 1272915272L, 1280428583L)
)
```

```{r echo=FALSE}
knitr::kable(table1)
```

以下のデータは、`cases`と`population`の値が`count`に混在しており、それぞれが専用の列をもたない形になっているため、tidydataではありません。

```{r}
table2 <- table1 %>% 
  pivot_longer(c(cases, population), names_to = "key", values_to = "value") %>% 
  arrange(country, year)
```

```{r echo=FALSE}
knitr::kable(table2)
```

以下のデータは、`rate`の列におけるそれぞれのセルに複数の値が含まれているため、tidydataではありません。

```{r}
table3 <- table1 %>% 
  unite(rate, cases, population, sep = "/")
```

```{r echo=FALSE}
knitr::kable(table3)
```

以下のデータは、2つのテーブルにデータがまたがっているため、tidydataではありません。

```{r}
table4a <- table1 %>% 
	select(-population) %>% 
	pivot_wider(names_from = year, values_from = cases)
```

```{r echo=FALSE}
knitr::kable(table4a)
```

```{r}
table4b <- table1 %>% 
	select(-cases) %>% 
	pivot_wider(names_from = year, values_from = population)
```

```{r echo=FALSE}
knitr::kable(table4b)
```
## 縦長（long）データと横長（wide）データの相互変換 {#long_wide}

### `pivot_longer()`関数を用いたwideからlongへの変換

`table4a`や`table4b`は、列名が`1999`や`2000`というように「年」に関する変数の観測値となっています。また、テーブル内部の数値は、`table4a`の場合`cases`の観測値、`table4b`の場合は`population`の観測値というように、単一の変数の観測値が複数列にまたがっています。このような形のテーブルとなっているデータのことを**横長（wide型）データ**と呼びます。

```{r}
knitr::kable(table4a)
```

このデータを、`year`列に「年」の観測値（1999もしくは2000）、`cases`列に`cases`の観測値を格納する形式、すなわち**縦長（long型）データ**に変換するには、`pivot_longer()`関数を用います。

`pivot_longer()`関数の第1引数は**dplyr**のverbと同様にデータフレームとなります。また、関数を適用した結果もデータフレームになりますので、パイプ処理の中で利用できます。第2引数に、観測値が列名となっている列の一覧を**dplyr**の`select()`関数で変数を選択する場合と同様の形式（ただし、複数の変数の列挙は`c()`関数を使う）で与えます。また、それらに対する新たに設定する変数名を`names_to`引数に文字列として指定し、それらの値に対して新たに設定する変数名を`values_to`引数に文字列として指定します。`table4a`に対しては、例えば以下のようにします。

```{r}
table4a %>% 
  pivot_longer(-country, names_to = "year", values_to = "cases")
```

観測値が列名となっている列の一覧は、` c(`1999`,`2000`) `のような形式でもいいですが、ここでは`country`以外のすべての列ということで、`-country`としています。また、`names_to`と`values_to`は、新たに設定する変数名であり、`table4a`に含まれる列名ではありませんので、ダブルクォートをつけて文字列として指定する必要があります。

### `pivot_wider()`関数を用いたlongからwideへの変換

`table2`は1つの観測（各国の1年分の観測）が2行にまたがっています。これはtidydataの1行が1観測という原則を満たしておらず、tidydataではありません。これをtidydataにするためには、`value`列を広げて`key`列の値を変数名とした新たな列を作成する必要があります。

```{r}
knitr::kable(table2)
```

これは、前のセクションにおける`pivot_longer()`と逆の操作に相当し、long形式からwide形式への変換となります。これを行うのが`pivot_wider()`関数です。

`pivot_wider()`関数も`pivot_longer()`関数と同様にパイプ処理の中で利用できます。`names_from`引数に変数名を含む列（ここでは`key`）、`values_from`引数にそれらの変数名に対応した値が格納されている列（ここでは`value`）を指定します。これらは、データフレーム内の変数名ですので、ダブルクォートはつけません。`table2`に対しては例えば以下のようにします。

```{r}
table2 %>% 
  pivot_wider(names_from = key, values_from = value)
```

## 列の分割と結合 {#unite_and_separate}

`table3`は`rate`の列に複数の変数（`population`と`cases`）の情報が文字列として格納されており、tidyではありません。このようにひとつの列に含まれている文字列を、複数の列に分割したい場合は、`separate()`関数を用います。`separate()`関数は、**dplyr**のverbと同様に、第1引数はデータフレームで、出力もデータフレームです。第1引数以外で必要な引数としては，分割元の変数を指定する`col`と分割した後に設定する変数名のベクトル`into`となります。`table3`の場合、`col`に`rate`、`into`に`c("cases", "population")`を指定します。

```{r}
table3
table3 %>% 
  separate(rate, c("cases", "population"))
```

これでもOKですが、分割された後の変数が文字列になっているので、数字のみの文字列であれば、`convert`引数を`TRUE`に設定すると、数値に変換してくれます。

```{r}
table3 %>% 
  separate(rate, c("cases", "population"), convert = TRUE)
```

また、区切り文字については、デフォルトでは数値以外の文字となっていますが、指定したい場合は、`sep`引数を指定します。（`table3`の場合は指定しなくてもOKです。）

```{r eval=FALSE}
table3 %>% 
  separate(rate, c("cases", "population"), sep = "/")
```

`separate()`関数とは反対に、複数の変数をひとつの列に結合したい場合は、`unite()`関数を用います。ここでは、`unite()`関数の動作確認のために、`table3`の`year`を先頭2桁の`century`と後ろ2桁の`year`に分割をしてから、再度結合することを考えます。`sep`引数に数値を与えると、その数値の桁数分で分割されます。

```{r}
table5 <- table3 %>% 
  separate(year, c("century", "year", sep = 2))
table5
```

`century`と`year`の列を`unite()`関数で結合して、改めて`year`列とします。`unite()`関数も**dplyr**のverbと同様に、第1引数はデータフレームで、出力もデータフレームです。第1引数以外で必要な引数としては，結合後の変数名`col`と、`select()`と同様に指定された結合対象の変数名となります。

```{r}
table5 %>% 
  unite(col = new, century, year)
```

このように、デフォルトではアンダースコア`_`によって結合されますが、結合文字を指定したい場合は`sep`変数を指定します（以下の例は空の文字列）。

```{r}
table5 %>% 
  unite(col = new, century, year, sep = "")
```






