# Webからのデータ取得（2）「World Bank API」 {#api02}

```{r echo=FALSE}
pacman::p_load(tidyverse, wbstats, gghighlight)
```

e-Statは日本の統計データを見る場合に利用しましたが、世界の国別の統計や指標を見たり比較したりする場合には[世界銀行のウェブサイト](https://data.worldbank.org/)が便利です。世界銀行のデータをAPI経由で取得するためのRのパッケージが**wbstats**です。

使っているPCで初めて利用する場合は、

```{r eval=FALSE}
install.packages("remotes")
remotes::install_github("nset-ornl/wbstats")
```

でインストールしてください。セッションを立ち上げた後（プロジェクトを立ち上げた後）には、

```{r eval=FALSE}
library(wbstats)
```

を実行して**wbstats**の関数が利用できるようにしておきます。`wb_cachelist`は、利用可能な指標や国、トピックなどの一覧を保持しています。

```{r}
str(wb_cachelist, max.level = 1)
```

利用可能な指標の一覧は以下のコマンドで確認できます。

```{r eval=FALSE}
View(wb_cachelist$indicators)
```

```{r echo=FALSE}
knitr::kable(head(wb_cachelist$indicators))
```

データの検索は`wb_search()`関数を用います。

```{r}
wb_search("forest area")
```

実際のデータの取得は、`wb_data()`関数を用います。`indicator`引数に取得したいデータのIDを指定します。

```{r}
fa_data <- wb_data(indicator = "AG.LND.FRST.ZS", country = "all")
```

いくつかの国について、国土面積に対する森林面積の割合の推移を折れ線グラフとしてプロットしてみます。

```{r}
fa_data %>% 
	filter(country %in% c("Japan", "World", "China",
												"Latin America & Caribbean")) %>% 
	mutate(date = lubridate::ymd(date, truncated = 2)) %>% 
	rename(value = 5) %>% 
	filter(!is.na(value)) %>% 
	ggplot(aes(date, value, group = country, color = country)) +
	geom_line() +
	theme_minimal(base_size = 16) +
	theme(legend.position = "bottom") +
	labs(x = "年", y = "森林面積の割合[%]",
			 title = "国土面積に対する森林面積の割合の推移") +
	gghighlight(label_params = list(direction = "y"))
```

次に、日本のCO2排出量の推移を見てみましょう。

```{r eval=FALSE}
View(wb_search("CO2 emissions"))
```

```{r}
co2_data <- wb_data(indicator = "EN.ATM.CO2E.KT")
head(co2_data)
```

```{r}
co2_data %>% 
	filter(country == "Japan") %>% 
	mutate(date = lubridate::ymd(date, truncated = 2)) %>% 
	rename(value = 5) %>% 
	filter(!is.na(value)) %>% 
	ggplot(aes(date, value)) +
	geom_area(alpha = 0.7) +
	theme_minimal(base_size = 16) +
	labs(x = "年", y = "CO2排出量[kt]",
			 title = "日本のCO2排出量の推移")
```




